最高法院刑事判決　　　　　　九十四年度台上字第六九二六號
　　上　訴　人　甲○○
　　　　 　　　　　　　 之1.
上列上訴人因違反毒品危害防制條例案件，不服台灣高等法院台
南分院中華民國九十四年十月五日第二審更審判決（九十四年度
上更(一)字第四四六號，起訴案號：台灣台南地方法院檢察署九十
三年度偵緝字第八○六號），提起上訴，本院判決如下：
    主  文
原判決撤銷，發回台灣高等法院台南分院。
    理  由
本件原判決認定：上訴人甲○○與綽號「華豐」之成年男子，知
悉已判刑確定之林賢忠有第一階段製造安非他命之技術，已判刑
確定之宛傳泉有第二、三階段製造安非他命之技術。上訴人乃與
林賢忠、宛傳泉及「華豐」，共同基於製造第二級毒品安非他命
販賣牟利之犯意聯絡，由上訴人先於民國九十三年一月間找林賢
忠謀議，由其出資、林賢忠提供技術以製造安非他命。經林賢忠
首肯後，上訴人即覓地設廠並基於獨自偽造私文書之犯意，於九
十三年一月十日，由上訴人假冒不知情之翁敏耀名義與不知情之
賴清源訂立租賃契約書，以月租新台幣（下同）二萬元之代價向
賴清源租用坐落高雄縣燕巢鄉○○段第二二號，人跡罕至之安樂
堡墓園土地，並在墓園後方之山坡下搭建鐵皮屋供為製造安非他
命之工廠，足以生損害於翁敏耀。上訴人隨即購得製造安非他命
之原料鹽酸麻黃素五十公斤置於工廠，並先後給付林賢忠二十五
萬元用以購買製造安非他命之材料。上訴人為載運製造安非他命
之材料、設備至工廠，以建構生產流程，復於九十三年二月十日
偽造翁敏耀名義之買賣契約書，以翁敏耀名義購買三二一五─Ｊ
Ｌ號小貨車一輛，足以生損害於翁敏耀及監理機關之管理。林賢
忠自九十三年三月二十五日起，即著手製造安非他命，陸續完成
第一階段之安非他命半成品五十公斤後，上訴人乃於九十三年四
月初，找宛傳泉提供後續製造安非他命之第二、三階段技術，亦
獲得宛傳泉之同意。上訴人即利用深夜駕車載送林賢忠、宛傳泉
及「華豐」至上開工廠製造安非他命，至翌日凌晨三、四時許離
開，以避人耳目。其間，宛傳泉並指導林賢忠第二階段製造安非
他命之技術，諸如材料之使用、比例、溫度、時間、過濾與結晶
等，宛傳泉且以自製之吸食器測試安非他命之純度。於製造過程
中，若需添購製造安非他命之材料或補充人員之飲食，即分由林
賢忠或上訴人外出採購，「華豐」則負責在工廠內打雜，或清理
過濾紙及裝黑水之鐵桶。至九十三年四月十日零時三十分許，上
訴人駕車載送林賢忠、宛傳泉及「華豐」至該工廠後，為檢察官
率同調查員到場查獲，逮捕上訴人及林賢忠、宛傳泉三人，並扣
得原判決附表一所示甲基安非他命成品結晶六袋（淨重三十九公
斤，純度86.17%，純質淨重三十三‧六公斤）、待結晶含有甲基
安非他命成分之黑水十二桶（淨重二三○．二公斤，純質淨重四
十三．八九三六二公斤）；及原判決附表二、三所示製造安非他
命之工具、材料，「華豐」則乘隙逃逸等情。因而撤銷第一審判
決，依牽連犯從一重改判論處上訴人共同製造第二級毒品罪刑，
固非無見。
惟查：(一)、偽造之印章、印文或署押，不問屬於犯人與否，沒收
之，刑法第二百十九條定有明文，係採義務沒收主義。原判決既
認定，上訴人基於偽造私文書之犯意，假冒不知情之翁敏耀名義
與不知情之賴清源訂立租賃契約書，向賴清源租用土地，搭建鐵
皮屋供為製造安非他命之工廠。而依卷附之「租賃契約書」影本
，其上有「翁敏耀」名義之印文及署押（見偵字第四○二○號影
印卷第三十六頁至第三十九頁）。該印文、署押是否上訴人偽造
？有無偽造印章用以偽造印文之情形？原審未予調查審認，復未
說明不予沒收之理由，自有違誤。(二)、證據雖已調查而其內容尚
未明瞭者，即與未經調查無異，如遽行判決，仍屬應於審判期日
調查之證據而未予調查。原判決事實雖認定，上訴人為載運製造
安非他命之材料、設備至工廠，復偽造翁敏耀名義之「買賣契約
書」，以翁敏耀名義購買三二一五─ＪＬ號小貨車一輛，成立偽
造私文書罪。惟依卷內資料，交通部公路總局高雄區監理所檢送
三二一五─ＪＬ號自用小貨車之相關文件，計有「異動登記書影
本八紙、異動歷史查詢單二紙」（見偵字第四○二○號影印卷第
二四二頁至第二五二之一頁）。上開文件中，並無原判決所指上
訴人偽造之「買賣契約書」，其餘卷證資料亦無該「買賣契約書
」。則上訴人如何偽造「買賣契約書」？其內容為何？即屬無憑
判斷。原審未予查明，即遽行判決，自嫌速斷。又依前揭交通部
公路總局高雄區監理所檢送之資料，其中有「翁敏耀」名義之「
汽車過戶登記書」、「切結書」；及以「翁敏耀」為被保證人，
以案外人吳翁淑琦、翁淑葉為保證人之「請領自用小貨車牌照職
業保證書」，上開文件上分別有「翁敏耀」名義之印文、署押；
及「吳翁淑琦、翁淑葉」名義之印文署押（見偵字第四○二○號
影印卷第二五一頁至第二五二之一頁）。此部分文書是否上訴人
偽造，而為起訴效力所及？原審未予調查審認，亦有未合。另原
判決既認定，上訴人假冒「翁敏耀」之名義購買小貨車，並已向
監理機關辦理登記。如果無訛，則其假冒「翁敏耀」名義向監理
機關辦理登記之行為，是否併觸犯刑法第二百十四條之使公務員
登載不實罪，而為起訴效力所及？原審未向監理機關查明，亦有
疏漏。(三)、依毒品危害防制條例第十九條第一項規定，犯第四條
之罪者，其供犯罪所用之財物，均沒收之，如全部或一部不能沒
收時，追徵其價額或以其財產抵償之。原判決既認定，上訴人搭
建鐵皮屋供為製造安非他命之工廠，且已觸犯毒品危害防制條例
第四條第二項之製造第二級毒品罪。則上訴人所搭建供為製造安
非他命之鐵皮屋工廠，是否屬於供本件犯罪所用之財物？應否依
上開規定諭知沒收？原審未予斟酌，亦有可議。(四)、原判決主文
已諭知，扣案如原判決附表二（編號一、二、三、五、六、七所
示）之物沒收。但於理由欄僅說明，附表三所示之物依毒品危害
防制條例第十九條第一項前段規定宣告沒收；附表一及附表二（
編號四、八～四十）所示之物，依毒品危害防制條例第十八條第
一項前段規定宣告沒收銷燬之（見原判決第十六頁第一列至第五
列）。至於附表二（編號一、二、三、五、六、七所示）之物，
究係依何法條規定宣告沒收？則未予說明，已有違誤。又原判決
附表一所示之物，依其附表一之記載，係查獲之毒品（見原判決
第十七頁至第十八頁）。乃理由卻說明，「附表一及附表二（編
號四、八～四十）所示之物，係本件被告專供製造第二級毒品之
器具」，均宣告沒收銷燬之（見原判決第十六頁第二列至第四列
）。其中附表一所示之物，未依「查獲之毒品」宣告沒收銷燬，
而誤依「專供製造第二級毒品之器具」宣告沒收銷燬，亦有違誤
。以上或為上訴意旨指摘所及，或為本院得依職權調查之事項，
應認原判決仍有撤銷發回更審之原因。另原判決事實係認定，上
訴人於九十三年「一月間」找林賢忠謀議製造安非他命之事（見
原判決第二頁第二列至第三列）；乃理由卻說明，上訴人於九十
三年「二月間」向林賢忠提議製造安非他命之事（見原判決第五
頁第二十四列至第二十五列）。究竟何者為正確？案經發回，應
併予查明。
據上論結，應依刑事訴訟法第三百九十七條、第四百零一條，判
決如主文。
中　　華　　民　　國　九十四　年　 十二 　月　　八　　日
                      最高法院刑事第十二庭
                          審判長法官  謝　俊　雄
                                法官  陳　世　雄
                                法官  蘇　振　堂
                                法官  吳　信　銘
                                法官  徐　文　亮
      本件正本證明與原本無異
                                      書  記  官
中　　華　　民　　國　九十四　年　 十二 　月 　十二 　日
                                                      Y
